【裁判字號】    95,他調訴,1
【裁判日期】    950602
【裁判案由】    宣告調解無效
【裁判全文】
臺灣苗栗地方法院民事判決             95年度他調訴字第1號
原      告  丙○○
被      告  乙○○
            甲○○
上列  共同
訴訟代理人  張績寶律師
複  代理人  江文玉律師
被      告  丁○○    住苗栗縣.
上列當事人間請求宣告調解無效等事件，本院不經言詞辯論終結
，判決如下：
      主    文
原告之訴駁回。
訴訟費用由原告負擔。
     事實及理由
壹、程序事項：
    本件原告於民國95年3月8日具狀原訴之聲明為先位之訴：
    確認原告與被告乙○○間於公館鄉調解委員會87年民調字第
    84號不存在；備位之訴：確認原告與被告乙○○間於苗栗
    縣公館鄉調解委員會87年民調字第84號無效。嗣本院於95年
    3 月14日依職權請原告補正提起訴訟之目的是否為宣告調解
    無效後，原告則為同年3 月23日將訴之聲明更正聲明並追加
    被告為確認原告與被告乙○○間於87年12月10日在公館鄉
    調解委員會87年民調字第84號調解不存在或無效；被告乙○○與被告甲○○於苗栗縣苗栗地政事務所93年4 月2 日登
    記，就坐落苗栗縣台蠶段第6 號建地160.3 平方公尺及同段
    第7 號建地163.14平方公尺與其上建號第8 號，門牌號碼苗
    栗縣公館鄉玉泉村14鄰玉泉368 之2 號建物，總面積194.29
    平方公尺，以買賣為登記原因，所為之所有權移轉登記，應
    予塗銷；被告乙○○與被告丁○○於坐落苗栗縣公館鄉○○段第109 地號建地341.71平方公尺，以買賣為登記原因，
    所為之所有權移轉登記，應予塗銷；被告乙○○應將坐落
    苗栗縣台蠶段第6 號建地160.3 平方公尺及同段第7 號建地
    163.14平方公尺與其上建號第8 號，門牌號碼苗栗縣公館鄉
    玉泉村14鄰玉泉368 之2 號建物，總面積194.29平方公尺，
    與坐落苗栗縣公館鄉○○段109 地號建地341.71平方公尺土
    地移轉所有權予原告。原告嗣又於同年4 月3 日具狀將訴之
    聲明更正為如後述之聲明，此均在本院訴狀送達對造前之聲
    明更正或追加被告，合先敘明（分見本院95年度他調訴字第
    1 號卷第5 、28、41頁）。
貳、實體事項：
一、原告起訴主張伊與被告乙○○原為夫妻關係，因傷害糾紛於
    87年12月10日在苗栗縣公館鄉調解委員會（下稱公館鄉調解
    委員會）達成調解，約定原告應給付被告乙○○每月家庭生
    活費新台幣（下同）15,000元、代為支付乙○○購買汽車分
    期款7, 000元、子女生活教育費8,000 元，合計30,000 元
    。然隨後被告乙○○竟離家不歸，原告屢次請其返家未果後
    ，始終止給付。詎被告乙○○竟以原告未按期給付為由，聲
    請拍賣原告所有之坐落苗栗縣公館鄉○○段109 地號土地、
    台蠶段6 、7 地號土地，及上開台蠶段土地上建號8 即門牌
    號碼苗栗縣公館鄉玉泉村14鄰玉泉368 之2 號建物（下稱系
    爭不動產），被告乙○○並於本院88年度執字第4892號強制
    執行事件中聲明承受，因而取得本院核發之不動產權利移轉
    證書即取得上開土地及建物之所有權。然被告乙○○明知苗
    栗縣公館鄉調解委員會87年度民調字第84號調解時，有8 位
    調解委員出席參與調解，然所作成之調解書上竟僅記載1 位
    出席調解委員之姓名，且僅由該名調解委員於調解書上蓋章
    ，上開調解書已違反鄉鎮市調解條例第6 、22條及民法第71
    、73條之規定而無效。又前開調解書亦未經法官簽名核定，
    亦違反鄉鎮市調解條例第23條第2 項規定，依最高法院17年
    上字第273 號判例意旨，在法律上不能認為有效，是以該調
    解書依法無效。被告乙○○遂分與被告丁○○、甲○○基於
    通謀虛偽之意思表示，先後於93年2 月9 日將同鄉○○段第
    109 地號土地出賣予被告丁○○，於同年4 月2 日將同鄉○○段6 、7 地號土地及其上建號8 建物則出賣予被告甲○○
    ，爰依民法第113 條、767 條、184 條第1 項、第242 條之
    規定，並聲明確認原告與被告乙○○間於苗栗縣公館鄉調
    解委員會87年民調字第84號調解無效或不成立；被告乙○○與被告甲○○於苗栗縣苗栗地政事務所93年4 月2 日登記
    ，就坐落苗栗縣台蠶段第6 號建地160.3 平方公尺及同段第
    7 號建地163.14平方公尺與其上建號第8 號，門牌號碼苗栗
    縣公館鄉玉泉村14鄰玉泉368 之2 號建物，總面積194.29平
    方公尺，以買賣為登記原因，所為之所有權移轉登記，應予
    塗銷；被告乙○○與被告丁○○於坐落苗栗縣公館鄉○○
    段第109 地號建地341.71平方公尺，以買賣為登記原因，所
    為之所有權移轉登記，應予塗銷。
二、被告乙○○與甲○○則以本件調解係於87年12月15日經法院
    核定，迄至原告提起本件訴訟已逾7 年，顯已罹於鄉鎮市調
    解條例第26條第2 項宣告調解無效或撤銷，應於法院核定之
    調解書送達後30日內提起之時效規定。再者，原告於前揭調
    解期日已同意由調解委員劉彭蘭妹進行調解，並成立調解而
    送法院審核，僅因事後不願履行調解內容，並藉此對調解委
    員會之委員及被告乙○○提出偽造文書、偽證之告訴，均分
    經臺灣苗栗地方法院檢察署94年度偵字第641 、1975、3424
    號、95年度偵字第1843號偵結不起訴及臺灣高等法院臺中分
    院駁回再議而確定。又本院87年核字第1626號卷附87年度民
    調字第84號調解書，承審法官已依法簽名於調解書，已實質
    審核調解書之內容。末者，前揭調解無效或不成立既未經判
    決確定，且被告乙○○依強制執行程序承受系爭土地，且被
    告乙○○與被告甲○○間係合法買賣，並無通謀虛偽之意思
    表示，被告甲○○自應受土地法第43條之保護，原告何以得
    主張被告甲○○應塗銷所有權移轉登記等語置辯，並聲明如
    主文第1 項所示。而被告丁○○部分則未提出準備書狀作何
    聲明或陳述。
三、按「調解成立時，調解委員會應作成調解書，記載下列事項
    ，並由當事人及出席調解委員簽名、蓋章或按指印：‧‧二
    、出席調解委員姓名及列席協同調解人之姓名、職業、住、
    居所」，「鄉、鎮、市公所應於調解成立之日起10日內，將
    調解書及卷證送請移付或管轄之法院審核。前項調解書，法
    院應儘速審核，認其應予核定者，應由法官簽名並蓋法院印
    信，除抽存一份外，併調解事件卷證發還鄉、鎮、市公所送
    達當事人」，鄉鎮市調解條例第25條第1 項第2 款、第26條
    第1 、2 項固定有明文。惟查上開規定之立法目的，僅在使
    出席狀況載明於調解書，力求呈現調解之原貌，並無課以違
    反者應排除其法律上效果之目的。是以上開規定應非強制規
    定，前揭調解書之製作，即令違反上開規定，亦不能指為無
    效。基此，縱認原告與被告乙○○於公館鄉調解委員會調解
    時，有8 位調解委員出席參與調解，然僅於調解書上記載1
    名調解委員之姓名，並僅由該名調解委員於調解書上簽名，
    且核定調解書之法官業已審核並簽名，依上開說明，亦不能
    逕認該調解書為無效或不成立，原告主張上開調解無效或不
    成立，應不足取。
四、又調解經當事人合意而成立；調解成立者，與訴訟上和解有
    同一之效力。調解有無效或得撤銷之原因者，當事人得向原
    法院提起宣告調解無效或撤銷調解之訴，民事訴訟法第416
    第1 、2 項定有明文。又所謂調解無效之意義與訴訟上和解
    無效之意義相同，可分為實體法上無效與訴訟法上無效。實
    體法上無效之原因係指調解有實體法所規定法律行為無效之
    事由，例如調解內容違反法律強制或禁止規定，或違背公序
    良俗，或不備法定方式等。而訴訟法上無效之原因，則有下
    列5 種情形：無當事人能力；無訴訟能力；無調解之
    權限當事人不適格就當事人不得自由處分之權利或法律
    上關係成立調解（吳明軒著，中國民事訴訟法0000 -0000，
    0000-0000 頁）。而法院核定之民事調解有無效或得撤銷之
    原因者，當事人得向原核定法院提起宣告調解無效或撤銷調
    解之訴；前項訴訟，當事人應於法院核定之調解書送達後30
    日內提起之，鄉鎮市調解條例第26條第1 、2 項定有明文，
    即當事人欲求救濟，惟有循此方法為之。而鄉鎮市（區）調
    解委員會依鄉鎮市調解條例調解成立之民事調解，如經法院
    核定，即與民事確定判決有同一之效力，該條例第24條第2
    項前段定有明文。查上開調解書於87年12月21日即已送達原
    告，有送達證書在卷可稽，且原告亦自承確實有出席該調解
    委員會，是原告對於前開調解書內容之記載是否與事實相符
    或有無得撤銷或無效之事由，自當甚明，參酌上開說明，原
    告提起宣告調解無效已罹法院核定之調解書送達後30日內提
    起之時效。
五、按不動產物權係以登記為準，且經登記即有絕對之效力，此
    觀民法第758 條及土地法第43條自明。查坐落苗栗縣公館鄉
    ○○段109 地號土地，台蠶段6 、7 地號土地及其上建號第
    8 號即門牌號碼苗栗縣公館鄉玉泉村14鄰玉泉368 之2 號建
    物，原為原告所有，嗣被告乙○○持本院核定之苗栗縣公館
    鄉調解委員會調解書為執行名義，聲請本院88年度執字第48
    92號強制執行事件，就原告所有之系爭不動產實行拍賣，案
    經被告乙○○聲明承受，並取得本院核發之不動產權利移轉
    證書，而取得上開土地及建物之所有權；其後被告乙○○於
    93年2 月9 日將同鄉○○段109 地號土地，以買賣為原因移
    轉登記予原告丁○○，於93年4 月2 日將同鄉○○段6 、7
    地號土地及其上建號第8 號建物，以買賣為原因移轉登記予
    被告甲○○等事實，並經本院依職權調取本院87年度核字第
    1626號卷宗及上開執行卷宗核明屬實，堪信為真實。是以，
    被告丁○○已因登記而為館福段同鄉109 地號土地之所有權
    人，被告甲○○已因登記而為同鄉○○段6 、7 地號土地及
    其上建號第8 號建物之所有權人，有土地登記謄本為證，原
    告雖主張被告等人間之買賣為通謀虛偽之意思表示應無效，
    惟上開調解書既有效成立，已如前述，則取得系爭不動產之
    被告乙○○自有處分權限。況且，原告迄今復未積極舉證以
    實其說，原告主張被告間上開不動產之買賣因通謀虛偽買賣
    而無效，並不足取。
六、綜上所述，原告提起本件宣告調解無效及塗銷所有權移轉登
    記之訴，除已罹於30日不變期間之規定外，且被告乙○○既
    依法取得系爭不動產之所有權，自有處分權限。原告提起本
    件訴訟，依其所訴之事實係以前揭調解無效為前提，並主張
    被告間之買賣契約為通謀虛偽之意思表示，然原告迄今並未
    積極舉證以實其說，原告前揭主張在法律上顯無理由，本院
    得不經言詞辯論，逕以判決駁回之。
七、爰依民事訴訟法第249 條第2 項，第78條判決如主文。
中    華    民    國    95    年    6     月    2     日
                  民事庭法  官  吳振富
以上正本係照原本作成
如對本判決上訴，須於判決送達後20日內向本院提出上訴狀
                        書記官  陳玲誼
中    華    民    國    95    年    6     月    2     日


司法院資訊處製作；財團法人民間司法改革基金會備份。
